Inventaris van het archief van de Ontvangers van kloosters en andere stichtingen in Delfland
Nationaal Archief, Den Haag
Kloosters en andere Stichtingen in Delfland: Archief van de Ontvangers
Ontvangers Kloosters Delfland
1573-1611
3645
0.20 meter; 16 inventarisnummers.
Normale geschreven en gedrukte teksten. De Nederlandstalige stukken van vóór ca. 1700 zijn geschreven in het gotische cursiefschrift, met name in de oud-Hollandse klerkencursief. Het archief bevat een kaart in waterverf.
Nationaal Archief, Den Haag
Ontvangers van Delfland
Dirc Heinrics zoon, Tromper
Gherrit Lambrechts zoon, Schilperoert
Sybrants zoon, Cornelis
Coolwijck, Cornelis van
Het archief bevat vooral staten van gegevens in verband met onroerende goederen zoals rente- en pachtbrieven.
Archiefvorming
Geschiedenis van de archiefvormer
Anders dan de Delftsche kloosters, die tot het einde toe afzonderlijk beheerd werden, zijn de in dezen Inventaris behandelde geestelijke stichtingen alle langzamerhand bij het geestelijk kantoor te Delft geïncorporeerd, na eerst door afzonderlijke ontvangers te zijn beheerd, waarvan de meeste bekend zijn door overblijfselen hunner archieven.
In 1573 werden aangesteld: voor de kloosters Sint Agniet, Sint Vincent
Het Predikheeren of Jacobijnerklooster, genaamd St. Vincent, werd gesticht omstreeks 1397 door Margareta van Kleef, tweede echtgenoote van Aelbrecht van Beieren. Na een brand werd het in 1420 herbouwd. In het midden der 16de eeuw diende het als archiefbewaarplaats voor de Staten van Holland. In 1566 in den beeldenstorm werd het verwoest, de kerk bleef echter gespaard. Na eerst tot paardenstal en geschutgieterij gediend te hebben, werd het kerkgebouw in 1617 weer in gebruik genomen, thans door de Hervormden. Het is de huidige zoogenaamde Kloosterkerk op den hoek van de Parkstraat en het Lange Voorhout. Van het archief van dit klooster is niets teruggevonden. Zie
die Haghe, Bijdr. en mededeel. 1907 bl. 359 vlg.
en de abdij Loosduinen Joost van Leeuwen; voor het klooster Sint Elizabeth Cornelis Zybrants zoon, tinnegieter, schepen van den Haag; voor de kerken, memorie en getijden van den Haag en Haagambacht, Joachim Robbrechts zoon; voor het klooster Bethanië te 's-Gravenzande werd 20 Februari 1573 Symon Jans zoon, drukker te Delft, als ontvanger aangesteld, doch in Maart 1573 treedt reeds Gherrit Lambrechts zoon van Schilperoert als zoodanig op. Voor de goederen der bagijnen te 's-Gravenzande werd in 1574 Lodewijk van den Binckhorst aangesteld; voor het klooster Nazareth te Rijswijk in 1578 Dirk Heinrics zoon Tromper, die toen tevens belast werd met het beheer van de goederen der Regulieren van Bethanië; ten slotte voor de kloosters Maria in Galilea en Bethlehem (of de proostdij Sint Barbara) te 's-Gravenhage in 1581 Cornelis van Coolwijck.
Geïncorporeerd in het Geestelijk kantoor te Delft, blijkens de rekeningen van dat lichaam, waren: de memorie van de Sint-Jacobskerk, de kerk en het H. Kruisgilde te Eikenduinen in 1578, de kloosters Sint Elizabeth, Maria in Galilea en Bethlehem in 1610, de kloosters Nazareth te Rijswijk en Bethanië te 's-Gravenzande in 1616, de abdij Loosduinen in 1656, terwijl de inkomsten der bagijnen te 's-Gravenzande in 1580 aan de stad werden geschonken, die ze onder het beheer van de Heilige-Geestmeesters stelde.
Geschiedenis van het archiefbeheer
Voor de lotgevallen der Geestelijke Goederen in het algemeen na 1572 zie men
De Archieven der Deftsche Statenkloosters door Mej. Dr. S. W. A. Drossaers, blz. 551 en vlg.
In noot 2 op bldz. 552 aldaar leze men voor Rekenk. no. 13, Rekenk. nos. 496 en 497 en op bldz. 554 voor 23 Mei 1575, 23 Mei 1577.
De verwerving van het archief
De rechtstitel is (nog) onbekend.
3.01
Aanwijzingen voor de gebruiker
Openbaarheidsbeperkingen
Volledig openbaar.
Materiële beperkingen
Aanvraaginstructie
Openbare archiefstukken kunnen online worden aangevraagd en gereserveerd. U kunt dit ook via de terminals in de studiezaal van het Nationaal Archief doen. Om te kunnen reserveren dient u de volgende stappen te volgen:
U maakt een profiel aan op www.gahetna.nl, en logt vervolgens in
Via de archiefinventaris (alleen de beschrijvingen met rode nummers) selecteert u het gewenste archiefstuk door op de knop 'Reserveren' te klikken
In het volgende scherm geeft u aan op welke dag u het archiefstuk wilt inzien
Indien u zich bevindt in de studiezaal en een tafelnummer heeft ontvangen kunt u dit nummer vermelden. Als u geen tafelnummer heeft kunt u tafelnummer 777 laten staan
Vervolgens bevestigt u uw reservering door deze te versturen.
Verwant materiaal
Beschikbaarheid van kopieën
Beschrijving van de series en archiefbestanddelen
- Cornelis Sybrants zoon, ontvanger over de goederen van het klooster St. Elizabeth., I.
  - Staat van renten en landhuren. Met naamlijst der conventualen van 1572., 1573; 1; 1 stuk
    Dit inventarisnummer is alleen als kopie te raadplegen.
  - Staat van landerijen en van de renten, waarmede deze bezwaard zijn. Met lijst van de conventualen en de aan ieder toegezegde alimentatie., 1583; 2; 1 stuk
- Joost van Leeuwen, ontvanger over de goederen der kloosters St. Vincent, Loosduinen en St. Agneta., II.
  - St. Vincent., a.
    - Blafferd van renten enz. over 1577., 3; 1 stuk
    - XXXIe Rekening over 1604, afgehoord 1605 October 22., ---; 1 deel
      Voorheen inv. nr. 4
      Zie nummer toegang
      3.20.61.01
      , Beschrijving van een verzameling stukken, afkomstig van jhr. dr. C.G.W.F. van Vredenburch, inventarisnummer 177.
  - Loosduinen., b.
    Het kaartboek van de abdij in 1569 aangelegd, is door den ontvanger voortgezet. Zie de beschrijving in den noot van Inv. Loosduinen no. 6.
    - Aanteekeningen betreffende de bezittingen en de inkomsten, (c. 1579); 5; 1 stuk
    - Inventaris van de brieven., 1583; 6; 1 katern
  - St. Vincent en Loosduinen., c.
    - Kohier van de verkooping der landerijen., 1599; 7; 1 deel
      Dit kohier bevat tevens de verkooping van een perceel land, behoord hebbende tot een vicarie in de kerk van Wateringen, vallende onder het beheer van den ontvanger Van Coolwijck.
  - St. Agneta., d.
    - Rentebrief, groot 6 pond Vlaamsch 's jaars, ten laste van Pieter Cornelis' zoon, schout in Hekelingen., 1582; 8; 1 charter
    - Rekeningen van de goederen., 1596-1599; ---; 2 stukken
      Zie archief Van Vredenburch, nummer toegang
      , inventarisnummers 175-176.
      - XXIIIe Rekening over 1596, afgehoord 1601 Mei 8., ---
        Voorheen inv. nr. 9
        , inventarisnummers 175.
      - XXVIe Rekening over 1599, afgehoord 1601 Mei 9., ---
        Voorheen inv. nr. 10
        , inventarisnummers 176.
- Gherrit Lambrechts zoon Schilperoert, ontvanger over de goederen van het klooster Maria Magdalena in Bethania., III.
  - Verzoekschrift van de Regulieren aan den prins van Oranje om alimentatie. Advies van het stadsbestuur van Delft en ordonnantie van den commissaris van de rekeningen tot alimentatie., 1573; 11; 1 stuk
  - Staat van de goederen., 1574; ---; 1 stuk
    Voorheen inv. nr. 12
    , Beschrijving van een verzameling stukken, afkomstig van jhr. dr. C.G.W.F. van Vredenburch.
    Deze staat is vervaardigd naar opmeting van Coenraad Oels zoon in 1566 en gecopieerd door Theodoricus Tromperius
  - Pachtbrief van 65 gemeten land in Grijsoord bij Nieuwe-Tonge voor Adriaen Adriaens zoon., 1575; 13; 1 charter
- Dirc Heinrics zoon Tromper, ontvanger over de goederen van de kloosters Maria Magdalena in Bethania en O. L. V. in Nazareth., IV.
  - Maria Magdalena in Bethania., a.
    - Staat van jaarlijks te betalen pachten, renten en andere uitkeeringen., 1578; 14; 1 katern
    - Staat van landen, renten enz. met vermelding van pachters en pachtsommen over 1579., 1580; 15; 1 deel
    - Kaart van landerijen (21 morgen 24 roeden) ten Oosten van Poeldijk., 1583; 16; 1 kaart
      Deze kaart, in waterverf geteekend door Jan Potter Jans zoon, landmeter van Delfland, bevindt zich in Inv. no. 7 van de Regulieren.
    - Staat van uitkeeringen aan voormalige conventualen., (c. 1585); 17; 1 blad
      Als vierde op deze lijst staat: Dierick Heynrix zoon Tromper, out omtrent LII jaar ....
    - Huurcedel van 2 morgen 3 1/2 hont land bij 's-Gravenzande voor de weduwe Marritgen Claes' dochter. Afschrift., 1585; 18; 1 stuk
      Op de keerzijde van dit stuk is een inhoudsregister op het cartularium (Inv. no. 5 der Regulieren) gesteld.
    - Blafferds van de inkomsten., 1586-1595; ---; 8 deelen
      Voor voormalige inv.nrs. 19-25, zie nummer toegang
      , Beschrijving van een verzameling stukken, afkomstig van jhr. dr. C.G.W.F. van Vredenburch, inv.nrs. 228-234.
      - Blafferd over 1586., ---
        Voorheen inv. nr. 19
      - Blafferd over 1587., ---
        Voorheen inv. nr. 20
      - Blafferd over 1589., ---
        Voorheen inv. nr. 21
      - Blafferd over 1590., ---
        Voorheen inv. nr. 22
      - Blafferd over 1591., ---
        Voorheen inv. nr. 23
      - Blafferd over 1592., ---
        Voorheen inv. nr. 24
      - Blafferd over 1593., ---
        Voorheen inv. nr. 25
      - Blafferd over 1594 en 1595., 26
    - Staat van landen, renten enz. met vermelding van pachters en pachtsommen over 1594., ---
      Met 5 bijlagen.
      Voorheen inv. nr. 27
    - Rol van verpachte landen, 1595; ---; 1 stuk
      Voorheen inv. nr. 28
  - O.L.V. in Nazareth, b.
    - Huurcedel van 18 morgen weiland in Teylingerbroek en een erf van 8 hont in het ambacht Voorburg voor Jacob Dircks zoon en zijn moeder Leen Walichs dochter, 1593; 29; 1 stuk
  - Maria Magdalena in Bethania en O.L.V. in Nazareth, c.
    - Rol van verpachte landen, 1593-1595; ---; 1 stuk
      Voorheen inv. nr. 30
    - Staat van ontvangst en uitgave over 1596, opgemaakt, 1598; ---; 1 blad
      Voorheen inv. nr. 31
    - XXXIIIe Rekening over 1611, afgehoord, 1616 Juni 13; ---; 1 deel
      Voorheen inv. nr. 32
- Cornelis van Coolwijck, ontvanger over de goederen van het klooster Maria in Galilea en de proosdij St. Barbara., V.
  - Maria in Galilea, a.
    - Inventaris van de brieven door Lubeeck Dirx zoon, pater van het convent, overgegeven., 1581; 33; 1 katern
    - Erfpachtsbrief van twee tuintjes te 's-Gravenhage voor Aernt Pieters zoon en Philips Henrixs zoon., 1588; 34; 1 charter
  - Maria in Galilea en St. Barbara, b.
    - Blafferds van renten enz., 1595-1605; ---; 2 deelen
      - Blafferd over 1595-1599, ---
        Voorheen inv. nr. 35
      - Blafferd over 1600-1605, ---
        Voorheen inv. nr. 36